【裁判字號】    99,消債聲,12
【裁判日期】    991222
【裁判案由】    聲請免責
【裁判全文】
臺灣苗栗地方法院民事裁定            99年度消債聲字第12號
債  務  人  勉蓉
債  權  人  澳商澳盛銀行集團股份有限公司台北分公司
法定代理人  經天瑞
債  權  人  渣打國際商業銀行股份有限公司
法定代理人  曾璟璇
債  權  人  台灣新光商業銀行股份有限公司
法定代理人  李增昌
代  理  人  黃良俊
債  權  人  板信商業銀行股份有限公司
法定代理人  劉炳輝
代  理  人  周賢易
債  權  人  遠東國際商業銀行股份有限公司
法定代理人  洪信德
債  權  人  玉山商業銀行股份有限公司
法定代理人  曾國烈
代  理  人  蔡坤庭
債  權  人  萬泰商業銀行股份有限公司
法定代理人  盧正昕
債  權  人  台新國際商業銀行股份有限公司
法定代理人  吳東亮
債  權  人  大眾商業銀行股份有限公司
法定代理人  陳建平
代  理  人  陳眉秀
債  權  人  中國信託商業銀行股份有限公司
法定代理人  辜濂松
上列當事人間因消費者債務清理條例事件，債務人聲請清算，經
本院裁定准予清算，並同時裁定終止清算程序後，本院裁定如下
：
    主  文
債務人勉蓉不免責。
    理  由
一、按法院為終止或終結清算程序之裁定確定後，除別有規定外
    ，應以裁定免除債務人之債務；次按債務人因有浪費、賭博
    或其他投機行為，致財產顯然減少或負擔過重之債務，而生
    開始清算之原因者，法院應為不免責裁定，消費者債務清理
    條例（下稱消債條例）第132 條、第134 條第4 款所明定。
    是債務人經裁定清算而終止或終結後，如有消債條例第134
    條規定之例外情形，則法院應為不免責之裁定。又所謂浪費
    或投機行為，係指債務人於顯見其經濟狀況不佳之情形下，
    猶恣意揮霍、投機，生活支出超過個人收入所應支出之程度
    ，或心存僥倖冀以一時之小投資以博取大利益，因致負擔更
    大債務，核其所為，於清算之原因有可歸責性，自有加以制
    止之必要，尚不宜使之免責。而有無浪費或投機行為，端視
    債務人從事該行為時有無詳實之償還計畫，或有無以過去實
    證印證投資收益有相當或然率，或有政府、產業預定計畫等
    事實，倘無償還計畫、其他預定收入、過去實證或政府產業
    預定計畫等，僅是先行花費或以射倖心態從事投機時，即屬
    之，自不應認可免其還款之責，合先敘明。
二、本件債務人聲請清算事件，前經本院99年度消債清字第6 號
    裁定開始清算程序並同時終止確定在案，依據前揭規定，本
    院應依職權為債務人免責或不免責之裁定。經查：
（一）本件裁定開始清算程序後，因債務人財產不足以清償消債
      條例第108 條所定費用及債務，本院依職權同時裁定終止
      清算程序，故債權人等於此清算程序中並未獲分文分配。
      再者，據卷附可知，債務人於93年度所得僅19,200元，94
      年則無任何所得，有卷附稅務電子閘門財產所得調件明細
      表可考；復參之債務人均係以繳納最低應付款之方式刷卡
      消費或預借現金使用，顯見債務人並無充分之收入以償付
      其所消費卡款或借款，衡情，理應自93年起即明知單憑債
      務人一己之力實無法償付借款之情事，則於此經濟窘迫之
      情形，債務人更應撙節其消費，避免非必要支出。
（二）惟查，依債權人提出之消費明細資料所示，債務人負債之
      原因多係以現金卡或信用卡借款之消費所致，其93年間向
      各銀行借款之金額至少為261,600 元，94年間向銀行借款
      之金額則為463,100 元，合計已高達達724,700 元，而債
      務人現總負債則為870,591 元，此為債務人聲請更生時自
      承在卷，準此，可知債務人所負債務絕大部分為93年及94
      年間大量使用現金卡及信用卡消費所致，顯已非為支應日
      常生活所為之必要性花費。再者，債務人雖謂育有之未成
      年子女有中度殘障而需醫療支出，惟其子周敬凱係87年9
      月26日出生、周俊宇則係88年12月5 日出生，實難認有何
      醫療費用需集中於93、94年支出？且本院於99年10月28日
      曾裁定命債務人表示意見，然債務人並未釋明其上開借款
      之用途，僅泛稱因健康因素以卡養卡所致，並未提出任何
      憑證以實其說。況且，上開債務累積倘真如債務人所言係
      以卡養卡所致，則其借款金額應有大部分係償還其他銀行
      之借款，惟從債務人自93及94年之2 年間，即累積至少72
      4,700 元之債務可知，其借款主要用途應非用於還款，蓋
      既係以卡養卡，則債務累積應僅係循環利息及違約金，則
      應不致於短短不到1 年時間，即由原261,600 元債務累積
      至724,700 元之譜。
（三）再者，債務人除以現金卡預借現金外，並曾於94年7 月在
      冠綸通信刷卡消費8,200 元、95年3 月在震旦通信刷卡消
      費6,000 元，於94年3 月間，更為購買書拉密企業社之衣
      物商品，而辦理消費性借貸65,000元，用以支付該衣物商
      品之總價，此有萬泰商業銀行信用卡帳款通知書、萬泰行
      銷申請表、消費性商品貸款約定書等件附卷可稽，而該等
      消費客觀上均非債務人維持生活所必要之支出，足認債務
      人確有不當或奢侈之消費情形，並因該浪費行為致其負擔
      過重之債務，而生開始清算原因，自難遽准其免責。
（四）末查，經本院徵詢全體債權人關於債務人應否免責之意見
      後，債權人澳商澳盛銀行、渣打國際商業銀行、台灣新光
      商業銀行、板信商業銀行、遠東國際商業銀行、玉山商業
      銀行、萬泰商業銀行、中國信託商業銀行、玉山商業銀行
      、台新國際商業銀行、大眾商業銀行均未為同意之表示，
      故本件亦顯無普通債權人全體同意債務人免責之情形。又
      參之本件清算事件普通債權人未曾受償分文，債務人前開
      浪費之情節亦難謂輕微，是自應對債務人為不予免責之裁
      定。
三、綜上所述，本件債務人雖經清算並已終止，惟債務人係因奢
    侈、浪費之行為而導致負擔過重之債務，並非基於其生活所
    必要，對於開始清算之原因具有可歸責性，核與消費者債務
    清理條例第134 條第4 款所定之不免責事由相符；此外，債
    務人之債權銀行亦均已具狀表示不同意本件之免責，揆諸前
    揭法條規定，自不應准債務人予以免責，爰依首揭法條，裁
    定如主文。
中    華    民    國    99    年    12    月    22    日
                      民事庭法  官  游欣怡
以上正本係照原本作成。
如不服本裁定應於裁定送達後十日內向本院提出抗告狀，並繳納
抗告裁判費新臺幣壹仟元。
                            書記官  張宏賓
中    華    民    國    99    年    12    月    22    日

司法院資訊處製作；財團法人民間司法改革基金會備份。
